【裁判字號】    95,重訴,52
【裁判日期】    950329
【裁判案由】    塗銷所有權移轉登記等
【裁判全文】
臺灣臺北地方法院民事判決              95年度重訴字第52號
原      告  台北富邦商業銀行股份有限公司
法定代理人  乙○○
訴訟代理人  甲○○
            戊○○
被      告  丁○○
            丙○○○
上二人共同
訴訟代理人  徐南城律師
上列當事人間塗銷所有權移轉登記等事件，本院於中華民國95年
3月15日言詞辯論終結，判決如下：
    主  文
原告之訴駁回。
訴訟費用由原告負擔。
    事實及理由
一、本件原告之法定代理人於訴訟進行中即民國（下同）95年2
    月10日，由蔡明忠接任後，經檢附原告第9屆第1次常務董事
    會議簽到簿及會議紀錄具狀向本院聲明承受訴訟，並依民事
    訴訟法第176條規定將繕本送被告收受，是原告聲明承受訴
    訟，應予准許。
二、原告起訴主張：訴外人台灣川源營造股份有限公司（以下簡
    稱川源公司）以被告丁○○為連帶保證人，於93年10月13日
    向富邦商業銀行（下稱富邦銀行）借款新台幣（下同）20,
    000,000元，借款期限自93年10月13日起自95年5月31日止，
    利息按月計付，本金則於到期時一次清償，並依授信約定書
    第5條第1項約定，債務人若有停止營業情形，無須由富邦銀
    行事先通知或催告，其債務視為全部到期。嗣後富邦銀行因
    合併，其權利義務依法由原告概括承受。而訴外人川源公司
    自94年5月3日起停止營業，除償還部分款項外，尚有貸款15
    ,500,000 元及約定之利息及違約金未清償，是被告丁○○
    自應與川源公司對原告負連帶清償之責。惟被告丁○○竟於
    94年5月9日將其所有如下開聲明(一)所示座落於基隆市七堵區
    之5筆土地（下簡稱系爭土地）無償贈與其妻即被告丙○○
    ○，顯係為隱匿財產逃避其連帶保證人之責，而侵害到原告
    之債權，爰依民法第244條第1項之規定，請求撤銷被告間對
    於系爭5筆土地之債權行為及物權行為，並聲明：(一)被告丁
    ○○於94年5月9日就座落於基隆市○○區○○段112、500
    、502、503、503-1地號等5筆土地，權利範圍皆為3/40之土
    地對被告丙○○○所為之贈與債權行為應予撤銷；(二)被告等
    就前開不動產於94年5月17日所為之所有權移轉登記之物權
    行為應予撤銷，並將前開移轉登記予以塗銷。
三、被告抗辯略以：系爭20,000,000元之借據上，被告丁○○並
    未擔保連帶保證人，同時依原告所提88年5月28日之授信約
    定書上被告丁○○亦非連帶保證人，另被告丁○○雖與原告
    於91年3月19日簽訂保證書，與其他保證人連帶保證川源公
    司對原告（包括總行及各分支機構）現在（包括過去所負現
    在尚未清償）及將來所負之借款、票款、透支、墊款、保證
    、損害賠償等及其他一切債務以360,000,000元整為限額，
    惟上開最高限額連帶保證書對被告非常不公平，除未載明係
    為88年5月28日授信約定書而為連帶保證外，亦足說明該抽
    象而非特定之債務，將使連帶保證人在不可預期之情況負擔
    連帶保證責任，參照消費者保護法第12條第1項規定，該保
    證書係違反誠信原則對被告不生效力。同時被告又不知川源
    公司與原告間存有此筆借款，原告亦未將此項借款之事通知
    被告。兼查川源公司積欠原告債務是否全部到期，原告亦未
    舉證證明，原告所提楊正評律師95年5月2日磐石法字第030
    號函，不足以作為台灣川源公司未付本息之證明，僅可說明
    94年5月3日起川源公司將停止營業，並於94年5月17日召開
    債權人會議而已；至川源公司與原告間債務，川源公司自何
    時起未付本息，未見原告提出證據證明，原告自不得對川源
    公司及被告請求清償，被告亦無需負清償責任。再查縱被告
    丁○○負有連帶清償本件債務之責，惟被告間亦無詐害原告
    債權之情事，查系爭土地係於94年5月17日因夫妻分別財產
    制而移轉登記，故並非單純之無償贈與行為，非得依民法第
    244條規定撤銷。且川源公司對中國海事商業專科學校尚有
    工程款保留款11,654,846元，此有中國海專所提之聲明異議
    狀及會議記錄為證，則川源公司於行為時有足以清償債務之
    財產，不影響原告之權利，則被告間之登記未損害原告之債
    權。兼查被告丁○○頗有資力，上開夫妻間贈與後財產及資
    力仍豐，是原告依民法第244條第1項聲請法院撤銷，非有理
    由，並聲明：(一)駁回原告之訴；(二)被告如受不利判決，願供
    擔保請准宣告假執行。
四、法院協助兩造整理爭點如下：
（一）兩造不爭執事實：
  １、富邦商業銀行股份有限公司於94年1月1日起與台北銀行股
      份有限公司合併，富邦銀行係消滅公司，其權利義務依法
      由存續之台北銀行股份有限公司概括承受，又台北銀行股
      份有限公司合併同時更名為台北富邦商業銀行股份有限公
      司，法定代理人為乙○○，並有公司變更登記表與行政院
      金融監督管理委員會函可稽。
  ２、川源公司於93年10月13日．以訴外人簡家富、陳森樹、林
      維倫為連帶保證人，向富邦銀行借款20,000,000元，借款
      期限自93年10月13日起至95年5月31日止，約定利息按富
      邦銀行牌告基準利率加碼年息3.11%（現行年率6.72%）按
      月計付，本金則於到期時一次清償。而被告丁○○等六人
      則於91年3月19日簽立保證書，擔保川源公司對原告現在
      及將來所負之借款、票款、透支、墊款、保證、損害賠償
      等及其他一切債務以360,000,000元範圍為限額，負連帶
      清償責任。
  ３、川源公司自94年5月3日起停止營業，是依原告與川源公司
      間授信約定書第5條第1項第2款之約定，上開借款債務視
      為全部到期，川源公司清償部分款項後，經計算目前尚欠
      原告15,500,000元及利息、違約金等未清償。
  ４、被告丁○○與被告丙○○○為夫妻，原採用法定財產制，
      於94年4月29日簽立契約書，採用夫妻分別財產制，約定
      夫妻財產中有關中華國際創投資股份有限公司股票1,500,
      000股、台灣動力工程股份有限公司股票21,600股股票、
      第一銀行廷吉分行存款19,822,503元動產（原均為丙○○
      ○名下）均歸妻即被告丙○○○所有，另約定原登記被告
      丙○○○名下之台北市○○路37之1號12樓、39之1號12樓
      及台北市○○○路○段216巷11弄4號2樓房地等不動產均歸
      屬丙○○○所有，並經本院登記處以94年度財登字第57號
      受理登記畢。
  ５、原登記於丁○○名下不動產即基隆市○○區○○段112、
      500、502、503、503-1地號，權利範圍均為40分之3等5筆
      土地（即系爭土地），於94年5月9日以夫妻贈與為由申請
      移轉登記，經地政機關審查後於94年5月17日移轉登記完
      畢。
（二）兩造協議簡化爭點：被告夫妻間無償贈與上開系爭土地，
      原告得否主張依民法244條第1項主張撤銷？
五、法院之判斷：
（一）按債務人所為之無償行為，有害及債權者，債權人得聲請
      法院撤銷之，為民法第244條第1項所明定。惟是否有害及
      債權人之債權，應以債務人行為時定之。所謂有害債權，
      指債務人減少其積極財產（如讓與所有權、設定他物權、
      免除債權等是），或增加消極財產（如承擔債務），因而
      足以減少其一般財產，削弱共同擔保，使債權受有損害而
      不能完全受清償而言。若債務人雖為減少積極財產或增加
      消極財產之行為，而其資產、信用及勞務等，尚足以清償
      債務時，對於債權既無妨害，自不得撤銷之。又債權人行
      使撤銷權，係對已成立之法律關係加以破壞，其僅為保護
      債權人之手段，並以達保全債務人之責任財產為目的，是
      債務人處分其財產時，責任財產尚足清償者，債權即無不
      受清償之虞。
（二）經查本院依兩造聲請依職權調閱被告丁○○95年3月2日之
      財產資料，查悉被告丁○○向稅務機關申報之財產共合計
      81,234,348元，有稅務機關電子閘門財產所得調件明細表
      1件在卷可憑。兼查被告丁○○亦陳稱在大陸及泰國地區
      另有投資等語，而本件原告主張對訴外人川源公司及被告
      丁○○之債權僅15,500,000元，參考上開說明，本件被告
      丁○○現有財產顯高於其所應負保證責任之債務；此外原
      告復未提出被告丁○○於94年5月9日為贈與行為當時之財
      產顯不足清償其保證債務之證據，衡諸上開說明，原告請
      求為無理由。
（三）再按實務上承認最高限額連帶保證契約，同時有關保證法
      律關係，並非消費關係，無從適用消費者保護法等規定。
      是被告丁○○抗辯稱其於91年3月19日簽訂保證書違反誠
      信原則不能生效云云，並無理由。又本件依上述原告與川
      源公司間借款債務，業已全部到期，此有原告提出之授信
      約定書等為據，是亦堪信為真實；被告辯稱不知債務云云
      ，並無所據。另查本件川源公司停止支付借款，被告依連
      帶保證債務，本應負連帶清償之責，是被告抗辯稱川源公
      司仍有資力，被告無庸負責云云，亦與連帶保證法律性質
      不符；同時本件依本院調閱之94年度財登字第57號夫妻財
      產制訂約登記顯示，系爭土地並非被告間分別財產制約定
      為被告丙○○○之財產，是被告抗辯稱夫妻分別財產可不
      受拘束云云，亦無理由。綜上，本件被告丁○○於贈與後
      仍有資力，是原告之訴並無理由，從而上開被告抗辯雖無
      理由，亦無庸再予詳敘。本件事證已明，兩造間其餘攻擊
      防禦方法，均核與判斷結果無涉，爰不一一贅述。
四、結論：原告之訴為無理由，依民事訴訟法第78條，判決如主
    文。
中    華    民    國    95    年    3    月    29     日
                  民事第四庭    法  官  洪遠亮
以上正本係照原本作成
如對本判決上訴，須於判決送達後20日內向本院提出上訴狀
中    華    民    國    95    年    3    月    29     日
                                書記官  柯金珠


司法院資訊處製作；財團法人民間司法改革基金會備份。
